【裁判字號】    98,上易,2291
【裁判日期】    981230
【裁判案由】    詐欺
【裁判全文】
臺灣高等法院刑事判決                98年度上易字第2291號
上  訴  人
即  被  告  丙○○
            戊○○
上列上訴人等因詐欺案件，不服臺灣臺北地方法院98年度易字第
793 號，中華民國98年7 月2 日、7 月30日第一審判決（起訴案
號：臺灣臺北地方法院檢察署98年度偵緝字第123 、124 號，98
年度偵字第6854號），提起上訴，本院判決如下：
    主  文
上訴駁回。
    事  實
一、丙○○與戊○○為夫妻，2 人均明知丙○○對於坐落臺北市
    信義區○○○路○ 段167 號等205 戶之土地及其上由萬協實
    業股份有限公司（下稱萬協公司）興建之建物（下稱敦南法
    拉麗建案）無任何權利，竟基於意圖為自己不法所有之犯意
    聯絡，於民國95年12月間某日（起訴書誤為95年7 、8 月間
    ），在臺北市○○區○○路77號5 樓之10戊○○之母朱郭連
    碧之住處，向戊○○同母異父之妹乙○○、妹婿己○○夫妻
    2 人佯稱因丙○○繼承土地與建商合建敦南法拉麗建案，可
    分得40餘戶，願以遠低於市價之價格銷售己○○、乙○○夫
    妻2 人約50坪之房屋云云，致己○○、乙○○陷於錯誤，於
    95年12月25日、96年7 月26日、97年2 月5 日，以匯款或無
    摺存款方式將新台幣（下同）37萬元、10萬元（起訴書漏未
    載明）、100 萬元、50萬元匯至戊○○之國泰世華商業銀行
    萬華分行（下稱國泰世華銀行）帳號000000000000號帳戶，
    並將丙○○先前借款13萬元之債務抵銷充作房屋價款之一部
    （起訴書誤為現金），另於95年至97年間不詳時間，陸續交
    付現金50萬元（起訴書誤為63萬元）予丙○○、戊○○，丙○○2 人總計詐得260 萬元。
二、丙○○復另行起意，於97年3 、4 月間，至臺北縣中和市○○路460 巷22之2 號甲○○之辦公處所，向甲○○佯稱因繼
    承土地與建商合建敦南法拉麗建案，登記在丙○○居住日本
    之妹「秀子」名下，前曾以低價銷售予己○○2 戶，願以遠
    低於市價之每坪33萬元之價格銷售甲○○1 戶約18坪之房屋
    云云，致甲○○陷於錯誤，遂於97年4 月21日在臺北市○○
    區○○街附近某餐廳，交付現金10萬元予丙○○，並由丙○○簽訂承諾書1 紙。嗣經己○○、甲○○發覺敦南法拉麗建
    案已取得使用執照並陸續交屋辦理登記，惟要求丙○○辦理
    交屋過戶，丙○○均避不見面，始知受騙。
三、案經己○○、甲○○訴由臺北市政府警察局萬華分局報告臺
    灣臺北地方法院檢察署檢察官偵查起訴。
    理  由
一、按被告以外之人於審判外之言詞或書面陳述，除法律有規定
    者外，不得作為證據。被告以外之人於偵查中向檢察官所為
    之陳述，除顯有不可信之情況者外，得為證據。被告以外之
    人於審判外之陳述，雖不符前4 條之規定，而經當事人於審
    判程序同意作為證據，法院審酌該言詞陳述或書面陳述作成
    時之情況，認為適當者，亦得為證據。當事人、代理人或辯
    護人於法院調查證據時，知有第159 條第1 項不得為證據之
    情形，而未於言詞辯論終結前聲明異議者，視為有前項之同
    意，刑事訴訟法第159 條第1 項、第159 條之1 第2 項、第
    159 條之5 分別定有明文。證人甲○○於警詢中之陳述，雖
    屬被告以外之人於審判外之言詞陳述，然被告丙○○、戊○○2 人於本院準備程序期日對證據能力表示意見時均稱不知
    有無證據能力，亦均陳明該證據之取得並無違法情形，迄於
    言詞辯論終結前皆未聲明異議，本院審酌該言詞陳述係由證
    人出於自由意識而為，並無非法取證之情況，依刑事訴訟法
    第159 條之5 之規定，認上開證人於警詢之陳述，得採為認
    定本件犯罪事實所憑之證據。另證人甲○○、己○○、乙○○、朱郭連碧、劉邦寧，及共同被告丙○○、戊○○以證人
    身分於偵查中向檢察官所為證述，雖係被告以外之人於審判
    外之言詞陳述，為傳聞證據，然被告2 人於本院準備程序期
    日對證據能力表示意見時，對證人甲○○、己○○、乙○○
    、朱郭連碧、劉邦寧之證述，均稱不知有無證據能力，亦均
    陳明該等證據之取得並無違法情形，另就共同被告彼此間於
    偵查中之證述，均表示無意見，迄於言詞辯論終結前亦未就
    上開證據資料聲明異議，參諸上開於偵查中向檢察官所為之
    證述，均經具結，且與待證事實具有關連性，並無證據力明
    顯過低之事由，本院審酌該等證據作成時之情況，認為適當
    ，均得作為證據使用。
二、訊據被告丙○○固坦承有詐騙己○○、乙○○260 萬元款項
    ，及有收取甲○○交付之10萬元款項等事實，惟矢口否認有
    何詐騙甲○○之犯行，辯稱：伊係向甲○○借錢云云。訊據
    戊○○固坦承己○○、乙○○曾匯款及交付現金共260 萬元
    等事實，惟矢口否認有何共同詐欺取財犯行，辯稱：丙○○
    拿影印之所有權狀取信於伊，騙伊確有房地，伊錯在沒有查
    證；且依當時與丙○○僅是朋友，尚未結婚，不知丙○○母
    親是否過世，是否因此繼承系爭土地云云。然查：
（一）敦南法拉麗建案係萬協公司所建，該土地係向國有財產局
      標購，丁○○與丙○○對該土地或房屋均無任何關聯一情
      ，經被告丙○○、戊○○坦承在卷，核與證人即萬協公司
      職員劉邦寧證述內容相符（詳偵字第23305 號卷第68、69
      頁），復有臺北市政府都市發展局使用執照暨附表、信義
      區○○段○○段7 、7-1 地號土地登記第二類謄本、土地
      異動索引查詢資料（詳偵字第23305 號卷第72頁、第102
      頁以下）在卷可稽，足認丙○○對上開建案之房地確無任
      何權利無訛。
（二）被告丙○○、戊○○2 人於95年間，在臺北市○○區○○
      路77號5 樓之10之朱郭連碧住處，向己○○、乙○○夫妻
      佯稱丙○○因繼承其母丁○○之土地，與建商合建敦南法
      拉麗建案，可分得40餘戶，願以遠低於市價之價格售予己○○、乙○○夫妻2 人約50坪之房屋等情，經被告丙○○
      於本院坦承不諱（詳本院卷第40頁背面），核與證人己○○（詳偵字第23305 號卷第36頁）、朱郭連碧（詳偵緝字
      第123 號卷第54頁）證述情節相符；並經被告丙○○於偵
      查中以證人身分具結證稱：伊跟己○○說可賣他敦南法拉
      麗建案的房屋時，係在岳母租屋處，戊○○在場，戊○○
      有聽到，亦有說「如果我們有房子，可以賣給他，自己人
      沒關係」，而戊○○所指之房子，就是丁○○留給伊的敦
      南法拉麗建案所在地的房子等語（詳偵緝字第123 號卷第
      29頁）；另證人己○○於原審審理時證稱：「當時戊○○
      、丙○○還有伊的岳母朱郭連碧、太太乙○○都在場的情
      況下，丙○○說將來他的房子蓋好要賣我一棟，要便宜賣
      我，而且戊○○也說她的確有看過這個土地權狀，上面記
      載信義區。」等語（詳原審卷第37頁），足認被告丙○○
      確有向告訴人己○○、乙○○佯稱伊繼承丁○○土地，願
      低價出售房屋予己○○、乙○○之施行詐術行為；且當時
      被告戊○○亦在現場，知悉渠等談論之內容，復出言表示
      可賣房子給自己人、伊有看過土地權狀等語，並經被告戊○○於偵查中坦稱：丙○○說要銷售敦南法拉麗建案時，
      己○○有問伊，伊就說有，伊「也不曉得有沒有，己○○
      問，伊就說有」等語（詳偵字第23305 號卷第86頁），其
      明知投資房地所涉金額龐大，告訴人等在定奪之際，因屬
      至親關係而就被告丙○○銷售敦南法拉麗建案一事相詢，
      仍為肯認而使告訴人等誤信為真，進而交付款項，是被告
      戊○○於本件詐欺犯行中，確有行為之分擔，堪以認定。
（三）又經證人乙○○於偵查中證稱：己○○問丙○○為何還不
      過戶，丙○○跟戊○○2 人表示常去工地看，還沒這麼快
      ，裡面還沒好，還要二次施工。後來伊與己○○發現可能
      沒該房子，丙○○即稱其母親丁○○有錢可能可以還，戊○○就帶伊與己○○去土城找丁○○，以前戊○○曾在丁○○於土城的釣蝦場工作過，伊等到丁○○那裡，丁○○
      還罵丙○○為何說她死掉了，並說戊○○怎麼不來問她等
      語（詳偵緝字第123 號卷第55頁）明確，證人丁○○亦於
      本院審理時證稱6 年前其女兒經營釣蝦場時，其常在該處
      ，被告戊○○亦有受僱幫忙掃地1 個月等語（詳本院卷第
      57頁背面），則被告戊○○既曾與丁○○一起工作過，且
      係丙○○之妻，對於其婆婆丁○○之大致財產狀況、是否
      在世、丙○○是否繼承丁○○之遺產等，當有所知悉；逢
      年過節、平日親朋往來，其對於婆婆是否在世，亦無不知
      之理。被告戊○○雖欲以其事後有帶同乙○○去找丁○○
      一節，作為所辯：其係事後始知丙○○並無繼承一事之證
      明，惟經傳喚證人丁○○於本院審理時到庭，其所言無從
      證明上情（詳本院卷第56-57 頁），且被告戊○○若認其
      婆婆丁○○業已過世，於受告訴人質疑時，應無攜同告訴
      人2 人前去找丁○○之可能。故以被告戊○○事後反應，
      亦足認定其原即知悉被告丙○○並無繼承土地之事，堪認
      被告戊○○所辯伊亦被丙○○所騙云云，不足採信。
（四）告訴人己○○、乙○○2 人因被告丙○○、戊○○施行詐
      術，陷於錯誤而陸續匯款37萬元、10萬元、100 萬元、50
      萬元至被告戊○○上開國泰世華銀行帳戶，且表示以渠等
      對丙○○13萬元之借款債權充作房屋價款之一部，再於95
      年至97年間，陸續交付現金50萬元予被告丙○○、戊○○
      等節，經被告丙○○坦承不諱，被告戊○○亦不否認有收
      取該等款項，且據告訴人己○○、乙○○證述綦詳，復有
      國泰世華銀行98年2 月28日（98）國世萬華字第0012號函
      附之被告戊○○帳戶交易明細資料（詳偵緝字第123 號卷
      第37頁）、存款存根、匯款單、丙○○簽發之本票影本及
      丙○○出具收到乙○○給付現金價款63萬元之收據附卷可
      參，被告丙○○、戊○○2人因施用上開詐術，取得告訴
      人因之交付之財物，或得財產上不法之利益，均屬昭然。
（五）關於事實二部分，經證人甲○○於警詢時證稱：97年4 月
      間某日，丙○○表示願將敦南法拉麗建案B 棟大樓8 樓或
      9 樓之18坪大房屋以每坪33萬的價格賣伊，叫伊先付訂金
      。97年4 月21日10時許在臺北市萬華區龍山夜市的一間小
      吃店內，伊將10萬元訂金交給丙○○，並簽定一張承諾書
      ，約定臺北市信義區六張黎捷運站旁之敦南法拉麗B 棟的
      房屋中8 樓或9 樓其中一間完工後，要正式簽約並完成過
      戶手續等語（詳偵字第23305 號卷第5 頁），其於偵查中
      亦為相同陳述（詳偵字第23305 號卷第35頁），復有被告
      書立並載明：「茲收到甲○○小姐預付訂金10萬元整，購
      買台北市信義區六張犁捷運站旁（案名：敦南法拉麗B 棟
      18坪之房屋）。惟現今尚未完工，故雙方言明待完工後始
      正式簽約並完成過戶手續。」之承諾書1 紙在卷可稽（詳
      偵字第23305 號卷第7 頁），則被告丙○○詐稱伊擁有敦
      南法拉麗B 棟房屋1 棟，願以低價售予甲○○，致甲○○
      陷於錯誤而交付10萬元訂金一情，實堪認定為真。被告丙○○辯稱係向甲○○借款10萬元，與買賣房屋無關云云，
      未能說明何以就該10萬元借款須書立上開內容之承諾書，
      顯與事實不符，無足採信。
（六）綜上所述，被告丙○○、戊○○2 人犯行，均堪認定。本
      件事證已臻明確，被告2 人俱應依法論科。
三、核被告丙○○、戊○○2 人所為如事實欄一所示施用詐術致
    己○○、乙○○2 人陷於錯誤而交付247 萬元部分，係犯刑
    法第339 條第1 項之詐欺取財罪。被告丙○○、戊○○2 人
    以同上詐術行為，使己○○、乙○○2 人陷於錯誤，同意將
    原對丙○○所有之13萬元借款債權充為房屋價款之一部，被
    告2 人因而取得抵銷債務之利益，所為係犯刑法第339 條第
    2 項之詐欺得利罪，公訴意旨認此部分係涉犯刑法第339 條
    第1 項之詐欺取財罪，尚有未洽，惟起訴之基本社會事實同
    一，爰依法變更起訴法條。被告丙○○所為如事實欄二所示
    施用詐術致甲○○陷於錯誤而交付10萬元部分，係犯同法第
    339 條第1 項之詐欺取財罪。被告丙○○與戊○○間，就事
    實欄一所示之犯行，有犯意之聯絡及行為之分擔，為共同正
    犯；又被告2 人於行使詐術後，陸續收取現金、匯款之行為
    ，依一般社會觀念，係出於同一原因，客觀上亦僅有一詐欺
    舉動，應僅論以一個詐欺行為。被告丙○○、戊○○2 人就
    事實欄一部分所犯之詐欺取財及詐欺得利2 罪間，係以一「
    願低價出售敦南法拉麗建案房地」之詐術，同時向被害人己○○、乙○○2 人取得現金、匯款等財物及免除債務之利益
    ，為一行為觸犯詐欺取財、詐欺得利等罪名之想像競合犯，
    應從情節較重之詐欺取財罪處斷。又被告丙○○所犯如事實
    欄一、二所示2 次詐欺取財罪，犯意各別，行為互殊，應分
    論併罰。
四、原審適用上開規定，並審酌被告丙○○、戊○○2 人以惡劣
    手段詐騙近親達260 萬元，惡性不輕，被告丙○○辯詞反覆
    ，於原審審理中始坦承詐騙己○○、乙○○犯行，復另詐騙
    甲○○10萬元，另被告戊○○則否認犯行等一切情狀，分別
    量處被告丙○○有期徒刑2 年、4 月及被告戊○○有期徒刑
    1 年10月，並就被告丙○○部分定其應執行刑2 年3 月，經
    核認事用法均無違誤，量刑亦稱允當。被告丙○○、戊○○
    均不服原審判決，被告丙○○上訴意旨略以：原判決所採證
    人己○○、乙○○、朱郭連碧、劉邦寧等之證詞，皆與事實
    不符，更不知是否為任意性自白陳述，且未經交互詰問，復
    未詳載伊申辯之各理由及調查有利於伊之證據，顯然違背法
    令等情。經查：上開證人證詞均有證據能力，已論述如前，
    被告丙○○復於原審準備程序中表示不須傳喚上開證人等語
    （詳原審卷第18頁反面），已明示捨棄詰問權之行使，是原
    審無庸就上開證人再行傳喚交互詰問，乃屬合法，本院認上
    開證人等所述，並未違反經驗法則，原審亦詳為說明被告所
    辯之詞為如何不可採信之理由，並無違誤。另被告戊○○上
    訴意旨略以：己○○夫妻向丙○○購屋時，伊與丙○○尚未
    結婚，僅是朋友，故無法確知江母是否過世、丙○○是否因
    此繼承土地，況丙○○拿出影印之土地所有權狀，使伊亦誤
    信丙○○日後房子落成交屋後，可還伊錢，因此將伊房屋貸
    款，以為丙○○繳還卡債，後己○○夫妻發現被騙，伊同樣
    緊張，帶己○○夫妻去找丙○○之妹及母，方知丙○○詐欺
    ，伊實非詐欺共犯云云。惟查，被告戊○○與丙○○之母丁○○曾在同一地點工作，丁○○又為其交往對象丙○○之母
    親，戊○○實有聯繫丁○○或其他姻親及查證丙○○所述是
    否屬實之能力，且不動產買賣所涉金額甚高，購屋者又為伊
    妹及妹婿，依一般社會常理，更應詳盡查證義務，以降低購
    屋風險，況丙○○如遭逢母親過世、繼承大筆土地、處理遺
    產稅事宜、尋覓建商研討建案及合作條件、決定合建、於建
    築過程中為監督或參與等，均非小事，且需花費相當時間，
    戊○○於該期間與丙○○交往，進而結婚，若果有其事，實
    無可能毫無所悉；其若未曾與聞該等情事，且丙○○在外欠
    債，已達須由其抵押房地以供償還之地步，此經其於偵查中
    證稱：其所有之房屋已貸款供丙○○繳交信用卡債等語（詳
    偵字第23305 號偵查卷第85頁），其於丙○○何等經濟狀況
    ，洵無不知之理，遇丙○○突向其至親表示繼承土地並進行
    合建、有房地可資出售云云，衡情當必生疑，其竟於受己○○詢及丙○○銷售敦南法拉麗建案房地一事時，「也不曉得
    有沒有，己○○問，伊就說有」，為丙○○所詐稱事項之肯
    認，致告訴人等信以為真而開始付款，若謂其無詐欺行為之
    分擔，實難謂合，被告戊○○所辯與經驗法則相違，不足採
    信。綜上，本件被告丙○○、戊○○之上訴，俱無理由，均
    應予駁回。
五、被告丙○○於原審、上訴狀及本院準備程序均陳明送達地址
    為臺北市○○區○○路330 巷6 號3 樓、戊○○則居住該址
    ，本院所定審理期日經依上址對被告2 人送達，其2 人經本
    院合法傳喚，皆無正當之理由不到庭，爰不待其等陳述，均
    為一造辯論判決。
據上論斷，應依刑事訴訟法第368條、第371條，判決如主文。
本案經檢察官孫冀薇到庭執行職務。
中    華    民    國    98    年    12    月    30    日
                  刑事第十九庭審判長法  官  鄧振球
                                    法  官  潘翠雪
                                    法  官  彭幸鳴
以上正本證明與原本無異。
不得上訴。
                                    書記官  陳靜姿
中    華    民    國    98    年    12    月    30    日
附錄本案論罪科刑法條全文
刑法第339條
意圖為自己或第三人不法之所有，以詐術使人將本人或第三人之
物交付者，處5 年以下有期徒刑、拘役或科或併科1 千元以下罰
金。
以前項方法得財產上不法之利益或使第三人得之者，亦同。
前二項之未遂犯罰之。


司法院資訊處製作；財團法人民間司法改革基金會備份。
